【裁判字號】    96,訴,1259
【裁判日期】    970923
【裁判案由】    給付買賣價金等
【裁判全文】
臺灣士林地方法院民事判決              96年度訴字第1259號
原      告  甲○○
                        樓
訴訟代理人  莊秀銘律師
            甘義平律師
            徐紹鐘律師
複  代理人  陳志峰律師
被      告  丙○○
訴訟代理人  吳雨學律師
上列當事人間請求給付買賣價金等事件，本院於中華民國97年9
月9日言詞辯論終結，判決如下：
    主  文
被告應給付原告新臺幣陸拾捌萬伍仟陸佰壹拾元。
原告其餘之訴駁回。
訴訟費用新臺幣伍萬壹仟貳佰貳拾玖元由被告負擔十分之一，餘
由原告負擔。
本判決第一項於原告以新臺幣貳拾萬元供擔保後，得假執行。
但被告如以新臺幣陸拾捌萬伍仟陸佰壹拾元為原告預供擔保得
免為假執行。
原告其餘假執行之聲請駁回。
    事  實  及  理  由
一、原告起訴主張：原告於民國95年11月29日將原告所有、坐落
    臺北市○○區○○段2 小段145 、146 、146 之1 地號，應
    有部分各3 分之2 ，同小段195 、1333建號建物即門牌臺北
    市○○區○○街1 段337 號、337 號2 樓，權利範圍全部之
    房地（下稱系爭房地），出售與被告，約定買賣價金為新臺
    幣（下同）3,500 萬元。依兩造所簽訂不動產買賣契約書（
    下稱系爭合約）第3 條第1 次款第7 項、第8 條第2 項前段
    之約定：甲方（即被告）應同時開立不足尾款之商業本票交
    由本案之承辦地政士收執，乙方（即原告）於產權移轉登記
    完竣及所有抵押權塗銷登記完竣日給付，以本商業本票（新
    臺幣肆佰玖拾萬元整）交換甲方應支付之價款（本價金之金
    額依實際合約餘額計付之）。甲方全部或一部分不按本約約
    定付款及辦理各項手續事宜時，每逾一日（自逾期日起至完
    全給付日止）甲方應加付按該期未履行支付價款千分之2 計
    算滯納金，於補交時一併繳清。原告業已於95年12月12日辦
    畢系爭房地所有權移轉登記，同年12月13日被告清償(1)第三
    人兆豐國際商業銀行（下稱兆豐銀行）之限制登記500 萬元
    （系爭契約第3 條第1 次款第1 項）、(2)第三人彰化商業銀
    行之第1 順位抵押權之擔保借款830 萬6,471 元（系爭合約
    第3 條第2 次款第2 項）、(3)第三人丁○之第2 順位抵押
    權之擔保借款1,650 萬元及自95年11月25日至95年12月12日
    按月息2 ％計算之利息198,000 元（系爭合約第3 條第2 次
    款第3 項）、(4)系爭房地之土地增值稅28,552元與地價稅60
    ,613 元 （系爭合約第3 條第1 次款第4 項）後，剩餘尾款
    共計490 萬6,364 元，被告應於95年12月13日給付原告前開
    數額之買賣價金尾款，惟經原告多次發函催告，被告均藉故
    拖延不願給付。系爭合約第3 條第1 次款第7 項既已約定於
    產權移轉登記完竣及所有抵押權塗銷登記完竣日給付尾款，
    自屬有約定期限之給付，故被告自該日起，即應付遲延責任
    ，原告依前開規定自得請求自95年12月14日起之遲延利息。
    而被告既未依約履行，原告另得依系爭合約第8 條第2 項約
    定，自逾期日即95年12月14日起，按日請求490 萬6,364 元
    之千分之2 即9,812 元計算之違約金。又系爭房地於買賣當
    時並無人居住，亦無門鎖，近乎荒廢，無庸原告為形式上之
    點交，被告即得自行取得占有，實則被告嗣後亦旋即取得系
    爭房地之占有，是原告並無違反房地點交義務等語。並聲明
    ：(一)被告應給付原告4,906,364 元及自95年12月14日起至清
    償日止，按年息5 ％計算之利息。(二)被告應自95年12月14日
    起至清償日止，按日給付原告違約金9,812 元。(三)願供擔保
    請准宣告假執行。
二、被告則以：依系爭合約第3 條之約定，系爭房地買賣價金之
    給付方式，乃約定由被告將買賣價金之款項，扣除所有抵押
    權塗銷登記所須之款項，以及土地增值稅與其他原告所須負
    擔之稅費，經結算後倘有餘額始再交予原告；倘不足時原告
    應予補足或先由被告代墊並由尾款扣除之。可知本件被告實
    際給付原告買賣價款之金額，須依實際合約之餘額計付之。
    被告已依上開系爭契約第3 條所訂之付款方式履行下列各期
    給付價金之支付及清償：(1)支付500 萬元整，清償並塗銷兆
    豐銀行大稻埕分行之限制登記。(2)支付830 萬6,471 元，清
    償並塗銷彰化銀行永樂分行之第一順位抵押權。(3)依原告所
    交付之抵押權人同意書，支付1,980 萬4,500 元，清償並塗
    銷第二順位丁○之抵押權。(4)代墊付土地增值稅及95年度
    地價稅單合計89,165元。經結算後，被告因尚有應履行系爭
    合約第9 條房地點交之義務，是應待原告履行後，被告始得
    支付179 萬9,864 元予原告，而該款項早經被告於95年12月
    初開立同額款項之臺北富邦銀行之銀行支票，交付予承辦本
    件買賣之代書即訴外人戊○○，嗣亦經雙方約定應於95年12
    月18日由原告點交不動產暨結清並受領尾款，然屆期原告竟
    避不見面，其後，被告又多次催促原告應儘速配合上揭原告
    應盡之義務後受領尾款，詎原告迄於96年8 月20日始將系爭
    房地遷空，且亦拒絕受領本件尾款，依民法第234 條之規定
    ，原告自應負受領遲延之責任。依系爭合約第8 條第1 項約
    定：乙方（即原告）除因不可抗力或可歸責於甲方之事由外
    ，若未依本約約定辦理各項手續時，每逾一日（自逾期日起
    至完全給付日止）乙方應按已繳土地價款千分之2 計算懲罰
    性違約金予甲方（即被告），被告自得依上揭約定，自上述
    所約定之95年12月18日翌日即95年12月19日起至96年8 月20
    日止，按被告已繳土地價款3,320 萬136 元之千分之2 即66
    ,4 00 元計算懲罰性違約金，自結算後被告本應給付之尾款
    扣除，並由被告主張抵銷云云資為抗辯。並聲明：(一)原告之
    訴駁回。(二)如受不利判決，願供擔保請准宣告免為假執行。
三、兩造不爭執之事項：
  (一)系爭房地原為原告所有，兩造於95年11月29日就系爭房地簽
    立如本院卷第11至14頁所示之不動產買賣合約書（下稱系爭
    合約），約定買賣價金為3,500 萬元。系爭合約第3 條【第
    1 次款】第7 項約定「甲方（即被告）應同時開立不足尾款
    之商業本票交由本案之承辦地政士收執，乙方（即原告）於
    產權移轉登記完竣及所有抵押權塗銷登記完竣日，以本商業
    本票（新臺幣肆佰玖拾萬元整）交換甲方應支付之價款（本
    價款之金額依實際合約餘額計付之）。」。第8 條第1 項約
    定「乙方除因不可抗力或可歸責於甲方之事由外，若未依本
    約約定辦理各項手續時，每逾一日（自逾期日起至完全給付
    日止）乙方應按已繳土地價款千分之2 計算懲罰性違約金予
    甲方」。第8 條第2 項約定「甲方全部或一部分不按本約約
    定付款及辦理各項手續事宜時，每逾一日（自逾期日起至完
    全給付日止）甲方應加付按該期未履行支付價款千分之2 計
    算滯納金，於補交時一併繳清。」
  (二)原告業於95年12月12日辦畢系爭房地所有權移轉登記與被告
    。
  (三)被告於95年11月30日依系爭契約第3 條約定支付500 萬元，
    清償並塗銷兆豐銀行大稻埕分行之限制登記。
  (四)被告於95年12月13日依系爭契約第3 條支付830 萬6,471 元
    ，清償並塗銷彰化銀行永樂分行之第一順位抵押權。
  (五)被告於95年12月8 日代墊付土地增值稅及95年度地價稅，共
    89,165 元 。
  (六)被告於95年12月13日給付第二順位抵押權人丁○1,980 萬
    4,500 元，而塗銷丁○第二順位抵押權登記。
  (七)被告業已自行取得系爭房地之占有。
  (八)被告業已與本案進行中之都市設計審議建築師完成交接及換
    約事宜。
四、得心證之理由：本件原告主張被告未依約於95年12月14日交
    付尾款490 萬6,364 元之事實，為被告所否認，而以前開情
    詞置辯，是本件兩造之爭點，即在於：(一)原告請求被告給付
    尾款493 萬6,364 元及自95年12月14日起計算之利息，有無
    理由？1.被告支付訴外人丁○1,980 萬4,500 元，塗銷第
    二順位抵押權，以抵付買賣價金，是否係依債之本旨為給付
    ？(1)原告積欠訴外人丁○抵押權所擔保之借款債權本金及
    自95年11月25日起至95年12月12日止之利息應為若干？(2)被
    告尚未給付之買賣價金為若干？(二)原告請求被告自95年12月
    14日起按日支付違約金9,812 元，有無理由？1.被告是否已
    陷於給付遲延？2.原告拒絕受領被告所開立1,799,864 元支
    票，是否為受領遲延？(三)被告主張原告應自95年12月19日起
    至96年8 月20日止，按日給付被告懲罰性違約金66,400元。
    並以此違約金請求權主張抵銷，有無理由？1.原告有無違反
    契約第9 條之房地點交義務？(1)原告就房地點交義務得否行
    使同時履行抗辯？(2)被告請求之違約金是否過高，而應予酌
    減？茲論述如下：
  (一)原告請求被告給付尾款493 萬6,364 元及自95年12月14日起
    計算之利息，有無理由？
  1.被告支付訴外人丁○1,980 萬4,500 元，塗銷第二順位抵
    押權，以抵付買賣價金，是否係依債之本旨為給付？
  (1)原告主張其積欠訴外人丁○抵押權所擔保之借款債權本金
    僅有1,650 萬元之事實，雖提出本院卷第102 頁95年7 月28
    日同意書、本院卷第120 頁之本票影本為證，然為被告所否
    認，而據證人即系爭房地承辦代書戊○○到庭證稱：「買賣
    總價款是3,500 萬，當時還沒有確定兆豐金控對系爭不動產
    的假扣押金額，我有陪原告去問兆豐，要還多少錢才能塗銷
    假扣押的登記，當時兆豐金控是說500 萬元，第二順位抵押
    權是丁○，原告跟己○○是夫妻，有開了元筑建設股份有
    限公司，原告跟己○○用元筑建設公司的票向丁○借了1,
    960 萬6,500 元，95年6 月30日約定若在95年7 月30日以前
    沒有清償，要讓我們自己處理系爭不動產。系爭不動產在95
    年8 月4 日被兆豐金控假扣押，後來就讓原告延後還款，我
    催他到95年11月25日以前沒有還款的話，就要把系爭不動產
    賣掉，把全部的錢還給我們。我們跟原告講好賣掉系爭不動
    產要把全部的欠款還清，才願意出具抵押權塗銷同意書。」
    、「（問）買賣契約書第三條付款方式，第二次款的第三項
    為何記載『第二順位抵押權未清償借款為新台幣壹仟陸佰伍
    拾萬元整？』（答）當時我不同意原告跟乙○○說先約定1,
    6 50萬。（問）為何你不同意還如此記載並簽名？（答）我
    們簽約之前，我有先答應原告可以先還1,650 萬，但如果他
    之後沒有能力還的話，就要一次清償。簽約當天談了很久，
    疏忽沒有把該條文改掉，依照原告欠款1,960 萬6,500 元來
    記載。（問）依照本票後面之記載，借款金額為1,650 萬元
    ，為何你剛剛說是1,960 萬6,500 元？（答）簽約當天原告
    也承認他欠我這些錢，要不然合約沒有辦法簽。」、「簽約
    當天下午我打電話給丁○，說已經談好要還1,960 萬6,50
    0 元，丁○當天下午5 點多拿本院卷第59頁之抵押權塗銷
    登記同意書到乙○○的公司，直接交給原告。」、「原告本
    來要收起來，乙○○說這錢是被告要幫你還，你要交給被告
    ，所以原告就交給乙○○。乙○○公司的職員都在，我也在
    ，丁○交給原告之後就走了。」「（問）原證7 為何記載
    共同借款是1,650 萬？（答）我們同意95年11月25日前如果
    還1,650 萬，剩下的錢可以慢慢還。（問）為何25日到29日
    差四天，原告就願意還1,960 萬6,500 元？（答）如果他不
    還清，我們就不出具塗銷抵押權同意書，這個買賣就談不成
    了。（問）29日簽約時，原告是否有同意還1,960 萬6,500
    元？（答）原告同意我們才簽約的，先簽約才拿塗銷抵押權
    同意書來。（問）為何要被告匯款1,980 萬4,500 元？（答
    ）1,650 萬元是我們找幾個朋友一起借給原告，所以要算利
    息，其他的部分是我們自己的錢，所以不算利息。1,650 萬
    元18天的利息有19萬8,000 元，是月息2 分。」「（問）本
    件過戶是95年12月12日，被告匯款是95年12月13日，為何先
    過戶才匯款？當時為何不約定由原告自行清償？（答）因為
    原告自己的債務太多，幾乎每一個不動產都被假扣押，我們
    塗銷兆豐金控的假扣押之後，就先過戶給被告，避免其他債
    權人再做假扣押。」、「我有聯絡原、被告還有尾款沒有支
    付，大家約好95年12月18日要交付尾款，同時點交房子，但
    原告沒有來，尾款支票還保留在我這裡，後來還給被告了。
    」、「（問）不動產合約書第三條第一次款第七項之記載金
    額是如何計算的？（答）我們用粗估的數字去計算。（問）
    第二順位抵押權要清償的借款如果是1,960 萬6,500 元，如
    何計算出490 萬？（答）系爭買賣合約書在簽約前就已經做
    好，要看到抵押權同意書之後才能確定實際的金額，我們都
    是先約計金額，當天就丁○的第二順位抵押權，一直談到
    下午才確定。」、「（問）你如何確定哪一張票是代表310
    萬6,500 元的借款？（答）票號CL0000000 、DV0000000 。
    」等語及證人丁○到庭證稱：「被證四抵押權同意書是他
    們在談合約那天，我在戊○○的事務所製作的，送過去給原
    告。買方乙○○跟賣方原告都在，我在他們的建設公司交給
    原告。」等語，及證人乙○○到庭證稱：「（問）系爭合約
    的付款，簽約當天如何約定？（答）買賣總價款3,500 萬是
    談定的，但因為有一樓跟二樓的抵押權問題，而且兆豐有假
    扣押，當時約定被告付款給兆豐，解除假扣押後就先辦過戶
    給被告，避免再遭其他債權人查封。（問）就丁○部分的
    抵押，如何約定？（答）原告一開始說他要還1,650 萬，到
    簽約當天原告無法出具丁○的抵押權塗銷同意書，後來原
    告在合約書第三條加列第三點『雙方同意本約標的現有以乙
    方為債務人之抵押權設定，自本約標的產權移轉登記至甲方
    名下之日起，全數由甲方從買賣總價金中代乙方清償塗銷之
    』，第一次付款的第六項，加列『本次款項扣除塗銷抵押權
    所需款項』，第七項記載490 萬是因為原告及謝代書說二胎
    需要塗銷的金額跟原告所說的金額差距會在350 萬元之內，
    所以就保留490 萬元作為尾款找補，括弧特別記載『本價款
    之金額依實際合約餘額計付之』。第三頁第十條第二行，加
    列『存在法定抵押權』。第三條的第二次款就寫約2,510 萬
    元整，計算方式為總價3,500 萬元減500 萬兆豐金、減490
    萬元。簽完約之後，原告跟戊○○就說要跟丁○談多少錢
    ，我要看到抵押權人同意書，隔天才能去匯款500 萬給兆豐
    金控。後來陳先生就拿抵押權人同意書給原告，我跟原告說
    正本要給我買方，原告才把正本交給我。我看上面的金額寫
    1960幾萬。我問為何是這個金額，戊○○就把支票加一加，
    總共是1,960 萬6,500 元，陳先生把東西交完他就離開了。
    」、「（問）丁○拿抵押權人同意書給原告，原告有無看
    內容？（答）有，戊○○還當場在加支票的金額。（問）為
    何原告當天會願意改成1,960 萬6,500 元？（答）他欠的錢
    加起來就是這個金額。他如果不同意還這些錢，人家不會同
    意出具抵押權人同意書，我們也不會買。原告說這樣他會被
    拍賣，會損失1000多萬。（問）95年12月13日的匯款，帳號
    是誰提供的？（答）過戶完前一天，原告打給我說預計明天
    會過完戶，他跟丁○結算的金額是1,980 萬4500元，原告
    說他會請戊○○聯絡我匯款的帳號，下午戊○○有寄電子郵
    件給我，上面有記載帳號跟金額。95年12月12日原告又打給
    我，說已經過好戶，彰銀的金額是8,306,471 元整，帳號、
    金額、其他稅金他會請戊○○跟我聯絡，當天晚一點我又收
    到戊○○的電子郵件，跟我約好12月13日上午就匯款，約在
    彰銀永樂分行見面。13日當天原告打給我問我匯款了沒，我
    說被告已經匯了，等一下就會到永樂分行去等他，到那邊一
    直等，原告都沒有來，永樂分行的行員蕭先生，說原告有打
    電話過來查說他的戶頭錢是否已經匯進來。戊○○一直要跟
    原告聯絡，結果都聯絡不上，後來就去辦理塗銷抵押權登記
    。登記好後我跟原告約定好18日付尾款及點交，被告有開出
    銀行的支票要給原告，我們當天在那裡等原告都沒有來，我
    就把支票交給戊○○。隔年8 月20日，己○○把裡面的東西
    清走，才點交。」、「（問）第一順位抵押權你們有先拿到
    抵押權同意書？為何第二順位還沒拿到抵押權同意書就願意
    簽約？（答）有。因為原告說東西賣了，他確實拿的到錢，
    陳先生才願意出具抵押權人同意書。因為我堅持要看到抵押
    權人同意書，所以才會留490 萬的尾款，並加註合約書上的
    文字。（問）是否在簽約當天就看到抵押權人同意書？為何
    不修改合約書？（答）有看到。因為合約書已經簽好了，而
    且已經快6 點，我也要下班了。（問）為何不等丁○拿出
    抵押權人同意書之後再簽約？（答）因為原告一直無法提出
    ，我不願意簽，卡在那裡，所以合約才做修改，我跟原告說
    今天一定要讓我看到抵押權人同意書，否則我隔天不會去匯
    款。（問）你有無看到原告跟戊○○在結算金額？原告有無
    意見？（答）有，原告對於金額沒有意見。我也有看到支票
    正本，有其他個人作為發票人、也有公司作為發票人。」等
    語綦詳，由系爭買賣契約付款、過戶流程觀之，可知本件買
    賣標的物原被兆豐金控假扣押，並設定第一順位及第二順位
    抵押權，故兩造約定由被告代償假扣押債權金額塗銷假扣押
    後，先過戶與被告，再由被告代償第一順位及第二順位抵押
    權人之債權金額，由買賣價金中扣抵，衡情被告為確認支付
    金額，要求原告提出第一順位、第二順位抵押權人同意塗銷
    之債權金額，應符常情，至系爭買賣契約書第三條付款方式
    第二次款第三點固記載「第二順位抵押權未清償借款為新臺
    幣1,650 萬元整及自95年11月25日起算至本日之利息…」，
    然系爭合約書第三條第三點亦載明「雙方同意本約標的現有
    以乙方為債務人之抵押權設定，自本約標的產權移轉登記至
    甲方名下之日起，全數由甲方從買賣總價金中代乙方清償塗
    銷之」，第一次付款的第六項載明「本次款項扣除塗銷抵押
    權所需款項…，倘有餘額再交予乙方，倘不足時乙方應予補
    足或先由甲方代墊由尾款中扣除」，第七項記載「本價款之
    金額依實際合約餘額計付之」。第三條的第二次款載明「約
    2,510 萬元整」，與證人戊○○所述係用約計等語相符，可
    認本件原告原欲清償之第二順位抵押權擔保金額為1,650 萬
    元及其利息，但因第二順位抵押權人要求原告需清償其所持
    支票之全部款項，被告又要求一定要第二順位抵押權人出具
    塗銷同意書始願意簽約，為使系爭買賣契約得以促成，兩造
    遂退讓以前開約計方式約定付款方式，衡情被告乃買方，自
    有必要確定第二順位抵押權人同意塗銷之代償金額，惟其僅
    需確定同意塗銷之代償金額即可，並無介入原告與第二順位
    抵押權人債權債務關係之必要，而證人戊○○所提出之支票
    面額總額確為1,960 萬4,500 元，有前開支票影本在卷可稽
    。再者，若兩造於簽約時所確認代償之金額為1,650 萬元及
    利息，而第二順位抵押權人要求代償之金額又超出前開金額
    ，依常情被告亦會再與原告確認金額無誤始再匯款與第二順
    位抵押權人。不論原告與證人丁○實際之債權金額為何，
    當時原告在買方即被告要求原告一定要出具抵押權人塗銷同
    意書以確認代償金額之情況下，原告或者係基於系爭房地業
    遭扣押，如原告不同意前開第二順位抵押權人所提出之金額
    1, 960萬4,500 元，系爭交易將無法成交，原告即無力清償
    其債務，抵押權人將聲請拍賣抵押物，而依一般經驗法則，
    除地段及屋況相當良好，否則法院拍定價格一般會低於市價
    ，而系爭房屋業已破舊不堪，依一般常情法院拍定價明顯將
    低於市價，原告將蒙受相當損失等多重心理壓力下，而於簽
    約當時同意以被證四抵押權人同意書上所載之金額另加計約
    定利息作為代償金額。又原告雖稱其中310 萬6,500 元部分
    係訴外人己○○之借款，然己○○與原告曾訂有婚約，並育
    有二子，有原告提出之己○○聲明書1 件可稽（本院卷第
    290 頁），且為原告所不爭，可認原告與訴外人己○○之關
    係相當密切，形同夫妻，則原告基於其與訴外人己○○之緊
    密關係，加上前開多重心理壓力，考量交易不成所產生之損
    失與由買賣價金代償前開310 萬6,500 元等利害關係，幾經
    權衡之下，同意由被告代償其所爭議之310 萬6,500 元，並
    自前開買賣價金中扣除，亦屬情理之常。縱買賣契約未及修
    正，然因被告業已取得原告所交付之第二順位抵押權人同意
    書，已足以確定需代償之金額及尾款，自不能單以買賣契約
    第三條付款方式【第二次款：塗銷抵押權設定】第三項之「
    1,65 0萬元」文字，認兩造所約定代償之第二順位抵押權人
    債權金額即為1, 650萬元及利息。又被告於代償前，原告已
    以電話通知其與第二順位抵押權人確認之代償金額為1,980
    萬4, 500元，此有證人乙○○之證述可稽，且系爭買賣契約
    第三條第二項係約定「雙方同意本約標的現有以乙方為債務
    人之抵押權設定，自本約標的產權移轉登計至甲方名下之日
    起，全數由甲方從買賣總價金代乙方清償塗銷之。」。則被
    告所代償之金額1,980 萬4,500 元雖其中4,500 元高於第二
    順位抵押權之最高限額，然僅該4,500 元部分未受抵押權擔
    保效力所及，而屬普通債權，非謂該部分之清償為非債清償
    ，被告既係依原告指示代其清償1,980 萬4,500 元與第二順
    位抵押權人丁○，自應認其所為之給付符合債之本旨。
  (2)被告尚未給付之買賣價金為若干？
    買賣總價金為3,500 萬元，扣除被告所代償之500 萬元、83
    0 萬6,471 元、1,980 萬4,500 元、代墊付土地增值稅及95
    年度地價稅89,165元，被告尚餘1,799,864 元之尾款尚未給
    付。
  (二)原告請求被告自95年12月14日起按日支付違約金9,812 元，
    有無理由？
    據證人乙○○及戊○○前開證述，兩造曾約定於95年12月18
    日點交房屋並交付尾款，被告並已開立發票日95年12月18日
    、面額1,799,864 元之支票擬作為尾款之交付，惟原告於當
    日並未到場，是系爭合約第3 條第1 次款第7 項雖約定被告
    應於應於產權移轉登記完竣及所有抵押權塗銷登記完竣日，
    以商業本票支付其應給付之尾款。惟按物之出賣人，負交付
    其物於買受人，並使其取得該物所有權之義務，民法第348
    條第1 項定有明文。則在原告點交系爭房地與被告前，被告
    自得主張同時履行抗辯，不負給付遲延責任，由被告所提出
    己○○之聲明書觀之，系爭房地遲至96年8 月20日始清空點
    交與被告，是於此之前，被告自得行使同時履行抗辯，不負
    遲延給付之責任。且原告並不否認其拒絕受領被告所開立之
    1,799,864 元支票，則依民法第234 條規定：「債權人對於
    已提出之給付，拒絕受領或不能受領者，自提出時起，負遲
    延責任。」，是原告業已構成受領遲延。再依民法第238 條
    規定：「在債權人遲延中，債務人無須支付利息。」，是被
    告自無庸支付利息或違約金。是原告請求被告自95年12月14
    日起按日支付違約金9,812 元，為無理由。
  (三)被告主張原告應自95年12月19日起至96年8 月20日止，按日
    給付被告懲罰性違約金66,400元。並以此違約金請求權主張
    抵銷，有無理由？
  1.原告有無違反契約第9 條之房地點交義務？
  (1)原告就房地點交義務得否行使同時履行抗辯？
    兩造曾約定於95年12月18日點交房屋並交付尾款，被告並已
    開立發票日95年12月18日、面額1,799, 864元之支票擬作為
    尾款之交付，惟原告於當日並未到場，是被告業已提出給付
    ，係原告拒絕受領，故原告就房地點交義務自不得行使同時
    履行抗辯。
  (2)被告請求之違約金是否過高，而應予酌減？
    按約定之違約金額過高者，法院得減至相當之數額，民法第
    252 條定有明文。本件原告主張系爭買賣標的物當時並無人
    居住，亦無門鎖之事實，為被告所不爭，而系爭土地於96年
    5 月25日即已完成都市設計審議程序，並經申請核發建造獲
    准，發照日期為96年12月5 日，且系爭房屋業於96年7 月17
    日經臺北市政府都市發展局許可將容積移轉與被告所有之他
    筆土地，有建造執照存根、附表、容積移轉許可公告可稽（
    本院卷第103-106 頁），顯見系爭房屋內物品雖於96年8 月
    20日始搬遷，然未妨礙被告對於系爭房地之利用，是原告主
    張以已繳土地價款千分之二計算懲罰性違約金，顯屬過高，
    而應予以酌減，本院認以已繳土地價款按法定利率即年息5
    ％計算即屬相當。
  (3)是被告得請求原告自95年12月19日起至96年8 月20日止，按
    已繳土地價款年息5 ％計算之違約金即1,114,251 元（35,0
    00,000-1,799,864=33,200,136 ，33,200,136 *5 ％*245/3
    65=1,114,251，元以下四捨五入）。經抵銷後，被告尚應給
    付原告價金尾款685,613 元。
  (四)從而，原告依據買賣契約之法律關係請求被告給付685,613
    元，為有理由，應予准許。逾此部分之請求，即屬無據，應
    予駁回，其假執行之聲請亦失所附麗，應併予駁回。
五、本件兩造陳明願供擔保請准宣告及免為假執行，就原告勝訴
    部分，經核均無不合，爰分別酌定相當擔保金額准許之。
六、本件為判決之基礎已臻明確，兩造其餘攻擊防禦方法核與本
    件判決結果不生影響，爰不予一一論述，附此敘明。
七、本院依職權定本件訴訟費用額為51,229元（第一審裁判費4
    9,609 元、證人旅費1,620 元），應由被告負擔10分之1 ，
    餘由原告負擔。
八、訴訟費用負擔之依據：民事訴訟法第79條、第87條第1項。
中    華    民    國    97    年    9     月    23    日
                  民事第一庭  法  官  藍雅清
以上正本證明與原本無異。
如對本判決上訴，應於判決送達後20日內向本院提出上訴狀。
中    華    民    國    97    年    9     月    24    日
                              書記官  蘇意絜


司法院資訊處製作；財團法人民間司法改革基金會備份。
